最高法院刑事判決　　　　　　九十四年度台上字第一四六一號
　　上　訴　人
　　即 自 訴人　甲○○　民國.
　　　　　　　　　　　　送達代收人：金輔政律師
　　自訴代理人　金輔政律師
　　上　訴　人
　　即　被　告　丙○○
　　　　　　　　　　　　20號.
　　　　　　　　丁○○
　　　　　　　　　　　　20號.
上列上訴人等因乙○○、甲○○自訴被告等偽造文書案件，不服
台灣高等法院台南分院中華民國九十三年九月十五日第二審更審
判決（九十三年度重上更(二)字第二四五號，自訴案號：台灣台南
地方法院八十七年度自字第二一七號），提起上訴，本院判決如
下：
    主  文
原判決撤銷，發回台灣高等法院台南分院。
    理  由
本件原判決認定：上訴人即被告（下稱被告）丙○○、丁○○係
夫妻，丙○○為自訴人乙○○之子，因乙○○年老多病，被告等
覬覦乙○○財產，竟共同意圖為自己不法之所有，基於概括犯意
，明知乙○○所有坐落台南縣永康市○○段第一○九九號、第一
一九一號、第一一二一號土地及同市○○街十一巷十八號、忠孝
街二三九巷二十八弄二號房屋等之所有權狀均未遺失，竟由丁○
○於民國八十三年八月二十六日，以冒用乙○○名義而偽造其署
押及盜用其印章之方式，偽造乙○○遺失上開房地所有權狀五張
之切結書；又於同年十一月一日，以上開方式偽造乙○○之土地
登記申請書，而於同日持該偽造之切結書、土地登記申請書向台
南縣永康地政事務所申報上開房地所有權狀五紙遺失，使該地政
事務所人員於同年十二月九日，將此不實事項登載於職務上所掌
土地登記簿及建築改良物登記簿，而補發上開房地所有權狀，由
丁○○收執。被告等均明知未受乙○○委任，承前之概括犯意，
於八十五年四月二十二日，由丁○○持乙○○印鑑，至台南縣永
康市戶政事務所，以偽造乙○○署押及盜用其印章之方式，偽造
乙○○名義之「委託書」及「印鑑證明申請書」，並持向上開戶
政事務所申領乙○○印鑑證明，使該戶政事務所人員將此不實事
項，登載於「印鑑辦理登記簿」，並核發乙○○印鑑證明六份，
交丁○○收執。丁○○取得乙○○「印鑑證明」後，另由丙○○
覓得不知情之代書蔡淑珍，由丁○○於八十五年五月八日，盜用
乙○○印鑑，併同前開所申領補發之所有權狀及冒領之印鑑證明
書，均交與蔡淑珍，利用其於八十五年六月十日製作「土地登記
申請書」、「土地建築改良物買賣所有權移轉契約書」，以買賣
為由，向台南縣永康地政事務所，聲請將原判決附表一編號01、
02、04、05所示二棟房地所有權，移轉登記為丁○○所有，使該
地政事務所人員，於八十五年六月十一日，將上開不實事項，登
載於職務上所掌土地登記簿及建築改良物登記簿。上開偽造等行
為，均足以生損害於地、戶政機關對於地、戶政管理之正確性及
乙○○權益。又乙○○在集義股份有限公司（設台南市○○路二
五七號，下稱集義公司）有股利未領，被告等竟共同意圖為自己
不法之所有，承前概括犯意，連續於八十五年十一月十五日、八
十六年十二月二十三日，共同至集義公司，並由丙○○盜用乙○
○之印章，蓋在該公司領用股利單據上，偽造該私文書，並提出
行使，分別冒領乙○○之股利新台幣（下同）六萬零三百五十元
、三萬零六百元，足生損害於乙○○權益及集義公司股利發放正
確性等情。因而撤銷第一審之判決，改判仍依牽連犯從一重論處
被告等共同連續行使偽造私文書罪刑。並以上訴人即自訴人甲○
○自訴意旨略稱：甲○○所有坐落台南市○○○段五四四號應有
部分二分之一土地，經政府徵收，應領得補償金一千九百九十七
萬六千零八十二元，委託其母即乙○○領款，並即存入乙○○於
台南市第六信用合作社開元分社（下稱六信開元分社）開立活期
儲蓄存款0000-000帳戶，丙○○係甲○○三弟，竟與其妻丁○○
意圖自己不法之所有，乘乙○○年老病痛之際，擅取其存摺及印
章，於八十三年五月五日、六月二十四日、十一月二十八日，分
別冒領七百萬元、三百萬元、五百萬元，丙○○復冒領集義公司
八十三年九月間發放予乙○○之股利，因認被告等涉犯刑法第三
百三十九條第一項詐欺取財罪嫌云云。但經審理結果，認為不能
證明被告等此部分之犯罪，因與論罪科刑部分有連續犯之裁判上
不可分關係，故不另為無罪之諭知，固非無見。
惟查：(一)、刑事訴訟法第三百十九條第一項固規定犯罪之被害人
得提起自訴，然所謂犯罪之被害人，係指犯罪當時直接被害之人
而言，亦即其法益因他人之犯罪而直接受其侵害者為限。本件甲
○○自訴之犯罪事實，係其所有坐落台南市○○○段五四四號應
有部分二分之一土地於經徵收後，應領得補償金一千九百九十七
萬六千零八十二元，委託乙○○領取並存入乙○○六信開元分社
上開帳戶，惟為被告等於八十三年五月五日、六月二十四日、十
一月二十八日擅取乙○○之存摺、印章，分別持向六信開元分社
冒領七百萬元、三百萬元、五百萬元，丙○○並冒領乙○○在集
義公司之股利，被告等係涉犯詐欺罪嫌云云（見原判決第十六頁
末行至次頁第十行）。但該屬甲○○所有之一千九百九十七萬六
千零八十二元補償金既由甲○○委任乙○○領取、保管並經乙○
○與六信開元分社成立消費寄託，而存入上開帳戶，雖其基於與
乙○○之內部委任關係，就乙○○保管之上開補償金得主張委任
人或所有權人之權利，然茍非經由乙○○提領或辦理存款解約或
終止消費寄託，甲○○自無逕向六信開元分社主張上開存款權利
之餘地，則其於前揭消費寄託關係存續期間，能否謂就上開存款
猶具事實上之管領權，即非無疑。而被告等人茍有冒用乙○○之
名義，持其存摺、印章提領上開存款，陷於錯誤而交付存款者似
係六信開元分社，甲○○既無陷於錯誤之可言，似難謂係因被告
等詐領存款之直接被害人。且被告等冒領乙○○在集義公司之股
利，其直接被害人應係乙○○或集義公司，亦非甲○○。如果無
訛，甲○○就本件能否提起自訴，即不無研求餘地。再者，丙○
○與乙○○係母子關係，為一親等之直系血親，丁○○係乙○○
之媳婦，屬一親等之姻親關係，乙○○自訴被告等侵占、詐欺部
分，依刑法第三百三十八條、第三百四十三條、第三百二十四條
之規定，屬告訴乃論；而告訴乃論之罪，依刑事訴訟法第二百三
十七條第一項規定，其告訴應自得為告訴之人知悉犯人之時起，
於六個月內為之。依自訴之犯罪事實所載，被告等詐領前揭補償
費存款之時間分別係八十三年五月五日、六月二十四日及十一月
二十八日，詐領股利之時間為八十三年九月間及八十五年十一月
十五日、八十六年十二月二十三日，而本件係於八十七年五月六
日提起自訴，則除八十六年十二月二十三日之詐領行為外，其餘
部分乙○○究係何時知悉被告等之各該詐領行為，攸關其就各該
部分自訴之提起是否合法之認定。原審就上開各情，未詳予釐清
審認，並於判決理由內為必要之論述，即遽就此部分併為實體之
判決，難認適法。(二)、原判決以台南市第六信用合作社函復定存
解約必須存款人本人辦理，本件亦不例外，暨六信開元分社辦理
定期存款之張心玥證述，一般辦理定存解約，必須存款人親自到
場，始可辦理，例外情形如本人生病時，可提出醫院證明，或由
存款人配偶代為提領時，由村長為見證人等情，而認被告等辯稱
係經乙○○同意，始領取七百萬元、三百萬元及五百萬元為可採
信。惟乙○○在六信開元分社之活期存款帳戶，先於八十二年十
一月三十日支出一千萬元改為定期存款，嗣於八十三年五月五日
分十筆（每筆六十九萬三千四百九十四元）解約，存入該活期存
款帳戶內，同日以轉帳方式支出七百萬元，同年六月二十四日又
將定期存款分五筆（每筆六十九萬五千七百九十元）解約，亦存
入該活期存款帳戶內，同日支出三百萬元（見一審卷(一)第六一至
六四頁）。則乙○○之定期存款解約固須本人親自到場辦理，但
已存入其活期存款帳戶後再予提領，似無須本人前往辦理；自訴
人等亦指稱活期存款之提領有印鑑即可行使，被告等係自乙○○
之活期存款戶內盜領該等款項。惟原審就上開一千萬元辦理定存
解約而存入乙○○活期存款帳戶後，再由被告等提領，究是被告
等擅自冒領或已得乙○○同意而提領，仍未查明，則其逕以定存
解約須本人辦理為由，即遽認被告等未盜領此部分款項，自有判
決理由矛盾及調查未盡之違誤。以上或為上訴意旨所指摘，或為
本院得依職權調查之事項，應認仍有發回更審之原因。至原判決
不另為無罪諭知部分，基於審判不可分原則，亦應併予發回。
據上論結，應依刑事訴訟法第三百九十七條、第四百零一條，判
決如主文。
中　　華　　民　　國　九十四　年　　三 　 月　二十四  日
                      最高法院刑事第十二庭
                          審判長法官  謝　俊　雄
                                法官  陳　世　雄
                                法官  蘇　振　堂
                                法官  吳　信　銘
                                法官  徐　文　亮
      本件正本證明與原本無異
                                      書  記  官
中　　華　　民　　國　九十四　年　　三　  月　二十九  日
                                                      Ｅ
